臺灣臺中地方法院民事判決　九十三年度重訴字第二二一號
　　原　　　告　行政院農業委員會林務局東勢林區管理處
　　法定代理人　甲○○
　　訴訟代理人　羅豐胤　律師
　　　　　　　　蔡素惠　律師
　　被　　　告　乙○○
右當事人間請求返還土地事件，經本院於民國九十四年四月十一日言詞辯論終結，判
決如左：
    主      文
被告應將坐落臺中縣豐原市○○段第六一四地號土地上，如附圖所示Ａ部分面積一三
六點七二平方公尺之建物即門牌號碼臺中縣豐原市○○路逸仙莊二十五號全部拆除，
將該部分土地連同附圖所示Ｂ部分空地面積一五七點六三平方公尺土地返還原告；並
應給付原告新臺幣參拾陸萬參仟零玖拾陸元，及自民國九十四年三月三十一日起至清
償日，按年息百分之五計算之利息；暨自民國九十三年五月七日起至交還土地止，按
年給付原告柒萬貳仟捌佰壹拾陸元。
原告其餘之訴駁回。
訴訟費用由被告負擔百分之八十二，餘由原告負擔。
本判決原告勝訴部分於原告以新臺幣貳佰柒拾伍萬元為被告供擔保後，得假執行。
原告其餘假執行之聲請駁回。
    事實及理由
壹、程序方面：
    本件被告經合法通知，未於言詞辯論期日到場，核無民事訴訟法第三百八十六條
    所列各款情形，爰依原告之聲請，由其一造辯論而為判決。
貳、實體方面：
一、原告主張：座落臺中縣豐原市○○段六一四號地號土地（以下簡稱系爭土地）為
    中華民國所有，並以原告為管理機關，被告乙○○無遭正常理由，於民國（下同
    ）八十年間無權占用系爭土地如附圖所示Ａ部分面積一三六．七二平方公尺建屋
    居住，門牌號碼臺中縣豐原市○○路逸仙莊二十五號及占用Ｂ部分空地面積一五
    七．六三平方公尺，嗣原告機關發現曾催請被告拆除地上物交還土地，惟未獲置
    理，爰依民法第七百六十七條前段規定請求被告拆除地上物並將占用之土地交還
    原告；又被告無法律上之原因，無權占有使用原告機關管理之土地受有利益，致
    原告機關無法利用系爭土地受有相當於租金之損害，依民法第一百七十九條規定
    ，請求被告自八十八年五月七日（即起訴前五年）起交還土地之日止，依國有土
    地之租金率為地價年息百分之三計算相當於租金之不當得利，查系爭土地之申報
    地價為每平方公尺新臺幣（下同）二萬八千零五十九元，被告占用二九四．三五
    平方公尺，每年之不當得利為二十九萬九千六百七十元，五年為一百四十九萬八
    千三百五十元。並聲明求為判決：(一)被告應將坐落系爭土地上，如附圖所示Ａ部
    分面積一三六．七二平方公尺之建物即門牌號碼臺中縣豐原市○○路逸仙莊二十
    五號全部拆除，將該部分土地連同附圖所示Ｂ部分空地面積一五七．六三平方公
    尺土地返還原告；並應給付原告一百四十九萬八千三百五十元，及自起訴狀繕本
    送達翌日起至清償日，按年息百分之五計算之利息；暨自九十三年五月七日起至
    交還土地止，按年給付原告二十九萬九千六百七十元。(二)原告願供擔保後，請准
    宣告假執行。
二、被告經合法通知未於言詞辯論期日到場，亦未提出書狀作何聲明或陳述。
三、得心證之理由：
  (一)原告主張其為系爭土地之管理機關，被告無權占用系爭土地如附圖所示Ａ部分面
    積一三六．七二平方公尺、Ｂ部分面積一五七．六三平方公尺土地等情，業據提
    出土地登記簿謄本、被告之戶籍謄本一份、照片一幀、原告九十二年十月二十一
    日函影本一件為證，並經本院到場勘驗屬實，並囑託臺中縣豐原地政事務所派員
    測量，有勘驗筆錄及土地複丈成果圖附卷可參，堪信原告之主張為真正。
  (二)按所有人對於無權占有或侵奪其所有物者，得請求返還之，民法第七百六十七條
    前段定有明文。系爭土地雖為國有土地，惟原告為該土地之管理機關，在其職掌
    業務範圍內，自有行使所有權人權利，是原告主張依據民法七百六十七條之規定
    ，請求被告將如附圖所示Ａ部分面積一三六．七二平公尺之建物即門牌號碼臺中
    縣豐原市○○路逸仙莊二十五號拆除，將此部分土地及Ｂ部分面積一五七．六三
    平方公尺土地返還予原告，自屬有據，應予准許。
  (三)再按無法律上之原因而受利益，致他人受損害者，應返還其利益；又無權占有他
    人之土地，可獲得相當於租金之利益，被占用人則受有相當於租金之損害，為社
    會通常之觀念。民法第一百七十九條定有明文及最高法院六十一年臺上字第一六
    九五號判例可供參照。被告無權占用系爭土地自獲有相當於租金之利益，是原告
    依據不當得利之法律關係請求被告返還相當於租金利益之不當得利，亦屬有據。
    原告據此請求被告給付自八十八年五月七日起（即起訴前五年）至交還土地之日
    按地價年息百分之三計算之不當得利。本院審酌：被告占用系爭土地建屋居住使
    用所獲取之利益，及系爭土地為原告機關專用區域供員工宿舍使用等情，認原告
    請求依土地申報地價年息百分之三計算不當得利，尚屬允當。查系爭土地自八十
    六年八月至八十九年六月之申報地價為每平方公尺八千零五十九．四元、自八十
    九年七月至九十二年十二月之申報地價為每平方公尺八千二百七十五．四元，自
    九十三年一月起之申報地價為每平方公尺八千二百四十六元，有原告提出之地價
    謄本可憑，被告占用之面積為二九四．三五平方公尺，則自八十八年五月七日起
    至九十三年五月六日止之不當得利為三十六萬三千零九十六元（計算方式如附表
    ），自九十三年五月七日起，每年相當於租金之不當得利為七萬二千八百一十六
    元（294．35×8246×3％＝72816，元以下四捨五入）。從而，原告請求被告給
    付元及自起訴狀繕本送達翌日即九十四年三月三十一日起至清償日止按年息百分
    之五計算之利息及自九十三年五月七日起至交還土地時，按年給付原告七萬二千
    八百一十六元，為有理由，應予准許，原告逾此數額之請求，則非有據，應予駁
    回。
四、原告陳明願供擔保，聲請宣告假執行，經核其勝訴部份，合於法律規定，爰酌定
    相當之擔保金額宣告之；其餘假執行之聲請，因該部份訴之駁回而失所依附，應
    予駁回。
五、訴訟費用負擔及假執行宣告之依據：民事訴訟法第七十九條、第三百九十條第二
    項。
中　　　華　　　民　　　國　　九十四　　年　　　四　　　月　　二十五　　日
　　　　　　　　　　　　　　　　臺灣臺中地方法院民事第三庭
~B法　　　官　陳　文　爵
右為正本係照原本作成。
如不服本判決，應於判決送達後二十日內，向本院提出上訴狀。
中　　　華　　　民　　　國　　九十四　　年　　　四　　　月　　二十六　　日
~B法院書記官
附表：（新臺幣／元以下四捨五入）
┌─────────┬─────────┬───────┐
│時              間│申   報   地   價 │占 用  面  積 │
├─────────┼─────────┼───────┤
│88.05.07-89.06.30 │8059.4元/平方公尺 │294.35平方公尺│
├─────────┤                  │              │
│一年一月又二四日  │                  │              │
├──────┬──┴─────────┴───────┤
│不當得利數額│294.35*8059.4*3%*(1+1/12+0.8/12)=81844  │
├──────┴──┬─────────┬───────┤
│時              間│申   報   地   價 │占 用  面  積 │
├─────────┼─────────┼───────┤
│89.07.01-92.12.31 │8275.4元/平方公尺 │294.35平方公尺│
├─────────┤                  │              │
│三年六月          │                  │              │
├──────┬──┴─────────┴───────┤
│不當得利數額│294.35*8275.4*3%*3.5=255766             │
├──────┴──┬─────────┬───────┤
│時              間│申   報   地   價 │占 用  面  積 │
├─────────┼─────────┼───────┤
│93.01.01-93.05.06 │8246元/平方公尺   │294.35平方公尺│
├─────────┤                  │              │
│四月又六日        │                  │              │
├──────┬──┴─────────┴───────┤
│不當得利數額│294.35*8246*3%*(4/12+0.2/12)=25486      │
├──────┼────────────────────┤
│合        計│81844+255766+25486=363096               │
└──────┴────────────────────┘
